臺灣高等法院刑事判決　　　　　　　　 96年度上訴字第644號
上　訴　人　臺灣臺北地方法院檢察署檢察官
被　　　告　甲○○
選任辯護人　李漢鑫律師
上列上訴人因被告偽造文書等案件，不服臺灣臺北地方法院95年
度訴字第1224號，中華民國95年12月29日第一審判決（起訴案號
：臺灣臺北地方法院檢察署95年度偵字第506號），提起上訴，
本院判決如下：
    主  文
上訴駁回。
    理  由
一、公訴意旨略以：被告甲○○於臺北市西松國小附設幼稚園（
    址設臺北市○○區○○路5 號，下稱西松附幼）擔任教師，
    於民國88年5 月間，在西松附幼，自任會首召集互助會，自
    88年5月起會至90年5月滿會，每會新臺幣（下同）2 萬元，
    會員連會首計25會，每月月底在西松附幼辦公室開標，採外
    標制（下稱系爭互助會）；被告因財務狀況窘困，竟基於行
    使偽造準私文書（標單）及意圖為自己不法所有之概括犯意
    ，虛列如附表所示之丙○○、乙○○2 人名義參加系爭互助
    會，於附表所示時間，在西松附幼辦公室，連續冒用虛列之
    丙○○、乙○○2 人名義，偽造渠等簽名填具標息而偽造標
    單並持以行使，向活會會員佯稱渠等得標，使活會會員陷於
    錯誤，如數交付各該當期會款與被告，足以生損害於丙○○
    、乙○○及各活會會員，並詐得如附表所示活會會員款項（
    此部分業據公訴檢察官以95年11月15日補充理由書更正如附
    表所示）；因認被告涉有刑法第210條、第216條之行使偽造
    文書及刑法第339條第1項之詐欺等罪嫌。
二、訊據被告堅詞否認有公訴人上開所指虛列丙○○、乙○○為
    會員，並冒渠等名義標取會款之行為，辯稱：丙○○、乙○○確實有加入系爭互助會，並參與標取會款等語。
三、公訴人認被告涉有上開犯行，係以：(一)被告於偵查中自白擔
    任會首，及會員投標需書寫標單，標單上載有標息、投標人
    姓名等語；(二)證人丙○○、乙○○於偵查中證述，並未參與
    系爭互助會等語；(三)本件被告所召集之互助會倒會後，由證
    人王杏香向各該互助會會員確認應收會款，證人王杏香在偵
    查中證稱：向證人丙○○、乙○○收取系爭互助會死會會款
    時，渠等均表示並未參加系爭互助會等語；(四)被告所召集之
    互助會倒會後，經確認應收取及應付之債權、債務後，分別
    由證人李惠珠、曾鳳嬌執行應收取款項事務，在向證人丙○○、乙○○取款時，渠等均表示未參加系爭互助會等語；(五)
    被告所製作系爭互助會會單等為主要論據。
四、本院查:
(一)、按犯罪事實應依證據認定之，無證據不得認定犯罪事實；
      又不能證明被告犯罪或其行為不罰者，應諭知無罪之判決
      ；刑事訴訟法第154條第2項、第301條第1項分別定有明文
      。次按認定不利於被告之事實，須依積極證據，苟積極證
      據不足為不利於被告事實之認定時，被告之抗辯或反證縱
      屬虛偽，仍不能以此資為積極證據應予採信之理由，即應
      為有利於被告之認定，更不必有何有利之證據，最高法院
      30年上字第482 號著有判例。又事實之認定，應憑證據，
      如未能發現相當證據，或證據不足以證明，自不能以推測
      或擬制之方法，為裁判基礎；且認定被告犯罪事實所憑證
      據，雖不以直接證據為限，即間接證據亦包括在內，然不
      論直接證據或間接證據，其為訴訟上之證明，須於通常一
      般之人均不致有所懷疑，而得確信其為真實之程度者，始
      得據為有罪之認定，倘其證明尚未達到此一程度，而有合
      理之懷疑存在而無從使事實審法院得有罪之確信時，即應
      由法院為諭知被告無罪之判決，此有最高法院40年臺上字
      第86號、76年臺上字第4986號等判例意旨可資參照。
(二)、被告於前揭時間任系爭互助會之會首，丙○○、乙○○為
      系爭互助會會單所載之會員，並分別於附表所示標會日期
      ，以丙○○、乙○○名義標取會款等事實，迭據被告於偵
      、審中坦承不諱，並有系爭互助會會單（見95年度偵字第
      506 號卷第23頁）附卷可稽。
(三)、上開被告以證人丙○○、乙○○名義加入系爭互助會並標
      取會款之事，證人丙○○雖於偵查中證稱：（系爭互助會
      你有無跟？）沒有，伊也不知道為何會寫這個，（系爭互
      助會你有標？）沒有，伊也沒跟…伊確實沒有跟二萬元的
      會等語；證人乙○○亦於偵查中證稱：（系爭互助會你有
      無參加？）沒有…伊沒有參加這兩萬元的會等語（以上見
      同上偵查卷第79、117至118頁）。惟查: 本件依公訴意旨
      所指，被告係虛列證人丙○○、乙○○名義為系爭互助會
      會員，並冒渠等名義標會，則證人丙○○、乙○○就此而
      言為本案之被害人，則渠等前揭於偵查中對被告不利之證
      述，其性質有如告訴人之指訴，故必其指訴，無有瑕疵，
      且查與事實相符，始得資為判決之基礎。（最高法院52年
      臺上字第1300號判例要旨、79年度臺上字第3923號判決要
      旨參照）經查：
      1.公訴人雖舉證人王杏香、李惠珠及曾鳳嬌等人於偵查中
        之證述，補強證人丙○○、乙○○前揭偵查中證述之真
        實性。惟查：
        (1)依證人王杏香於本件偵查中所述：（是否知悉甲○○
          的互助會，有開過這次的債權人協調會？）伊知道有
          債權金額分配，伊知道有開過幾次協調會，伊有參加
          過一次…（在召開協調會之前，你是否有親自聯絡每
          個會員，確定是否死會或活會？）有，是伊聯絡的沒
          錯，（當時有無聯絡上丙○○？）有，（丙○○是否
          有跟二萬元的會？）沒有，這二萬元的會，丙○○沒
          有跟，伊是要跟她收死會的錢…（你當時如何跟姚金
          葉確認她沒有跟系爭互助會？）因為伊在這會是活會
          ，伊負責聯絡跟第一次收錢，伊要跟她收該會死會二
          萬元時，她說她沒有跟二萬元的會…（這個會你共參
          與幾次投標？）大概去過三次，（你還記得你看過的
          那次是誰得標？）忘記了等語（見同上偵查卷第67至
          69頁）。而被告在此之前，亦因系爭互助會及所召集
          之另外互助會，遭他人告訴有冒標之情，於該案偵查
          中王杏香為證人，就此則證稱：（如何知被告有冒林
          麗貞及丙○○之名加入系爭互助會？）伊當時替大家
          收會錢，向乙○○及丙○○收會錢時，她們二人說沒
          有加入此會等語（見93年度偵字第8167號影印卷第11
          0 頁）。則證人王杏香就本件以丙○○、乙○○名義
          加入系爭互助會，及以渠等名義標取會款等事實，證
          人王杏香均未實際參與而親身見聞，其前揭所謂「確
          認」等語，亦僅係在被告所召集之互助會倒會後，為
          了向被告所召集互助會死會會員收取款項時，「聽聞
          」丙○○、乙○○告知並未加入系爭互助會等語。則
          證人王杏香前揭偵查中之證述，自難執以為證人姚金
          葉、乙○○前揭偵查中證述之補強證據。
        (2)被告所召集互助會倒會後，有召開債權人會議，確認
          債權債務後，先由王杏香收取第一次款項，其後依序
          由曾鳳嬌、李惠珠負責收取等情，業據證人王杏香於
          偵查中證述在卷（見95年度偵字第506 號卷第68頁）
          。而依證人曾鳳嬌於偵查中所述：（你接受委託時，
          是否有和各會員聯繫活會或死會一事？）沒有，（姚
          金葉是否有跟此會？）伊不知道…李惠珠和伊一樣，
          只負責收錢及發錢等語；證人李惠珠於偵查中證稱：
          …伊只負責收款及付款，伊本身沒有參加甲○○的會
          …（你怎知丙○○沒有參加系爭互助會？）因為伊去
          年5、6月間，去丙○○娘家問候她媽媽時，剛好姚金
          葉在，伊就問丙○○有無參加，若她確實有參加，就
          要向她收死會的錢…（你怎知乙○○沒參加？）伊有
          親自跟乙○○確認，是去年9、10 月間，乙○○還有
          親自寫一張聲明書，說她沒有跟甲○○兩萬元的會等
          語（以上見同上偵查卷第55、56、108至110頁）。則
          依證人曾鳳嬌、李惠珠前揭之證述，渠等僅參與被告
          倒會後負責相關款項收取事宜，渠等亦未實際參與系
          爭互助會之運作。而證人李惠珠所述得知丙○○、林
          麗貞未參與系爭互助會乙節，亦均係「聽聞」丙○○
          、乙○○所片面告知。故證人曾鳳嬌、李惠珠之證述
          ，亦不足援為證人丙○○、乙○○前揭偵查中證述之
          補強證據。
        (3)綜上，公訴人所援引之補強證據，均無法證明證人姚
          金葉、乙○○前揭偵查中證述之真實性，按前所述，
          自難僅憑證人丙○○、乙○○之證述，遽為不利於被
          告之認定。
      2.證人丙○○於原審審理時所述：（你有無跟被告二萬元
        的會？）88年有一個，但已經結束了，（是否88年才跟
        的？）是，（你是否只跟一個一萬元，一個二萬元的會
        ？）是，（你說你跟二萬元的會，是否已經結束？）已
        經結束了，伊也有標，（你標多少？）二千元，還是多
        少，不確定，（檢察官問你有無參加二萬元的會，你說
        沒有，是否屬實？）伊也忘記了，會都攪亂了，（你到
        底有無參加二萬元的會？）有，就是88年那個會，還有
        一個一萬元的會等語（見原審95年12月13日審判筆錄）
        。則證人丙○○前於偵查中明確證稱未曾參加過二萬元
        之互助會，於原審審理時又改稱：有參加過二萬元的互
        助會，且有得標過等語；是其證述前後已有不一，並非
        毫無瑕疵可指。證人乙○○於原審審理時雖明確證稱：
        （你跟的會當中到底有無二萬元的會？）都沒有，（你
        的會款都是多少錢？）都是一萬元的會，（你之前參加
        的是否都是一萬元的互助會？）是，（你確定沒有參加
        二萬元的互助會？）是，（你參加被告的會，都已經標
        走，沒有活會的情況？）是等語（見原審95年12月13日
        審判筆錄）。然依其於上揭另案偵查中所述：（有無參
        加甲○○召集88年5月起至90年5月止兩萬元的互助會？
        ）伊有參加過甲○○召集的互助會很多會，至於上開兩
        萬元的會，伊現在無法確認有無參加，（你參加甲○○
        的會，有無被冒標？）沒有，伊的會甲○○都有跟伊清
        …伊的會沒有被冒標，沒有問題等語（見93年度偵字第
        8167號影印卷第158 頁）。則依乙○○於原審審理時之
        證述，可以明確表示未曾參加系爭互助會，是因為沒有
        參加過每會2 萬元之互助會，此可以輕易而明白確認之
        事，何以證人乙○○前於該案偵查中經訊以有無參加過
        二萬元互助會一事時，竟答稱不確定？又依證人王杏香
        前揭在該案偵查中所述，在向證人乙○○收錢時，證人
        乙○○向其表示未參加過系爭互助會等語。顯見證人乙○○在該案偵查中作證前，即已自證人王杏香處明確知
        悉系爭互助會有可能以其名義冒標之事，又何以在訊以
        有無被冒標時，卻答稱沒有被冒標的問題？則證人乙○○其後在本件偵查中及原審審理時證述未曾參加過二萬
        元之互助會云云，是否合於真實，並非無疑。況且，依
        證人王杏香前揭之證述，其係在被告所召集之互助會倒
        會後，為了收取已得標之死會會款，才向證人丙○○、
        乙○○收取會款，則渠等在知悉被告已經倒會、經濟情
        況不佳下，實有可能為脫免己身應負債務之情況下，才
        會向證人王杏香表示沒有參加系爭互助會云云，而在本
        件偵查中經傳喚為證人時，才又再為相同之證述。是渠
        等前揭偵查中證述之憑信性，亦堪存疑。
      3.綜上以觀，證人丙○○、乙○○上開偵查中不利於被告
        之證述，公訴人所舉之補強證據，不僅無法證明此部分
        之證述是否合於真實，且證人丙○○、乙○○之證述，
        其真實性及憑信性，又有如前述之瑕疵可指，按諸上開
        說明，自難據此為被告有罪之認定。
    (三)本件被告所召集之系爭互助會，有部分之會員均為西松婦
      幼之同事，而證人丙○○、乙○○當時又同在該處任職，
      開標地點在西松婦幼辦公室內等情，分據證人王杏香、丙○○、乙○○於偵查中證述明確。是證人與其他會員間並
      非毫不相識，而開標地點又在會員間之工作場所，則彼此
      會員間在開標之時，輕易即可探知有無參與系爭互助會、
      是否得標之事，若被告真有意虛列會員名義冒標，怎麼可
      能虛列會員彼此熟識之人，而不怕被發現此犯罪之風險？
      又觀諸本件互助會之進行過程，含會首總會數共25會，自
      88年5月起會，進行至89年6月，才以證人丙○○名義標會
      ，至89年11月，才又以證人乙○○名義標會，斯時已分別
      進行到第14會、19會，已達會期一半以上，若被告真係虛
      列證人丙○○、乙○○名義為會員，則在公訴人所指本件
      冒名得標之前，至少需分別繳交二位會員一半以上之活會
      會款，實與一般虛列會員之互助會詐欺，多於互助會進行
      之初即以人頭大量標會詐取會款後惡性倒會之常情不符。
      是公訴人本件所指被告虛列會員名義標取會款之事，按上
      所述，實有可疑之處，反而被告所辯稱：證人丙○○、乙○○確有參與系爭互助會，並標取會款等語，並非全屬無
      據。
    (四)綜上所述，本件公訴人所舉事證，不足以使法院產生有罪
      之確信，而被告之抗辯，又有如前述可信之處，此外，復
      查無其他具體事證足資證明被告有公訴人所指之犯行，依
      首揭之說明，原審為無罪諭知，核無違誤。
    (五)檢察官上訴意旨：被害人丙○○及乙○○以證人身分具結
      ，應有可信度，證人王杏香、李惠珠、曾鳳嬌雖非親自見
      聞，但可作補強，丙○○是否翻供，應是和解而迴護。惟
      被告不構成犯罪，已如上述。檢察官上訴指摘原判決不當
      ，為無理由，應予駁回。
據上論斷，應依刑事訴訟法第368 條，判決如主文。
本案經檢察官沈世箴到庭執行職務。
中　　華　　民　　國　　96　　年　　5　　月　　17　　日
　　　　　　　　　刑事第八庭審判長法　官 鄭文肅
　　　　　　　　　　　　　　　　  法　官 蔡光治
　　　　　　　　　　　　　　　　  法　官 陳貽男
以上正本證明與原本無異。
檢察官如不服本判決，應於收受送達後十日內向本院提出上訴書
狀，其未敘述上訴之理由者並得於提起上訴後十日內向本院補提
理由書（均須按他造當事人之人數附繕本）。
                                  書記官 王泰元
中　　華　　民　　國　　96　　年　　5 　　月　　17　　日
附表
 ┌──┬────┬────┬────┬───────────┬─────┐
 │編號│人頭會員│標會日期│冒標標息│計算公式＝會款×實際活│詐欺金額  │
 │    │        │        │（金額均│會人數（會員數-會首-人│          │
 │    │        │        │為新臺幣│頭會員-死會會員）     │          │
 │    │        │        │，下同）│                      │          │
 ├──┼────┼────┼────┼───────────┼─────┤
 │(一)  │丙○○  │89年6月 │2,100元 │20,000×（25-1-12）   │240,000元 │
 ├──┼────┼────┼────┼───────────┼─────┤
 │(二)  │乙○○  │89年11月│2,000元 │20,000×（25-1-17）   │140,000元 │
 └──┴────┴────┴────┴───────────┴─────┘
